臺灣臺南地方法院刑事判決
110年度訴字第237號
公  訴  人  臺灣臺南地方檢察署檢察官
被      告  吳振嘉


選任辯護人  曾胤瑄律師
被      告  吳彥霖



            吳孟皇



上列被告因妨害自由等案件，經檢察官提起公訴（108年度偵字
第18197號、109年度偵字第21836號），本院判決如下：
    主  文
吳振嘉共同犯私行拘禁罪（犯罪事實一），處有期徒刑伍月，如
易科罰金，以新臺幣壹仟元折算壹日。又共同犯恐嚇得利罪（犯
罪事實二），處有期徒刑陸月，如易科罰金，以新臺幣壹仟元折
算壹日。應執行有期徒刑玖月，如易科罰金，以新臺幣壹仟元折
算壹日。
吳振嘉之犯罪所得即附表三編號1所示之物均沒收，如全部或一
部不能沒收或不宜執行沒收時 ，追徵其價額。
吳彥霖共同犯私行拘禁罪（犯罪事實一），累犯，處有期徒刑肆
月，如易科罰金，以新臺幣壹仟元折算壹日。又共同犯恐嚇得利
罪（犯罪事實二），累犯，處有期徒刑陸月，如易科罰金，以新
臺幣壹仟元折算壹日。應執行有期徒刑捌月，如易科罰金，以新
臺幣壹仟元折算壹日。
吳孟皇共同犯私行拘禁罪（犯罪事實一），處有期徒刑參月，如
易科罰金，以新臺幣壹仟元折算壹日。又共同犯恐嚇得利罪（犯
罪事實二），處有期徒刑陸月，如易科罰金，以新臺幣壹仟元折
算壹日。應執行有期徒刑柒月，如易科罰金，以新臺幣壹仟元折
算壹日。
    事  實
一、吳振嘉（綽號嘉哥、阿嘉、嘎哥）透過翁偉誌（綽號鳳梨 
    ，係鍾淳先經營動物買賣生意之事業夥伴）投資鍾淳先（綽
    號阿毛）經營之動物買賣生意，前後投資新臺幣（下同）2
    千3百多萬元；吳彥霖亦因該動物買賣借款與翁偉誌；吳孟
    皇（綽號夢皇）則係吳振嘉開設之「911音樂會館仁武店」
    （址設高雄市○○區○○○路0000號，下稱911會館）之員工。吳
    振嘉、吳彥霖因與翁偉誌、鍾淳先有款項未償還之金錢糾紛
    ，吳振嘉、吳彥霖、吳孟皇竟為下列犯行：
  ㈠吳振嘉於民國108年5月8日20時許與翁偉誌在双品檳榔店（址
    設臺南市○○區○○街00號）見面，要求翁偉誌聯絡鍾淳先還款
    ，惟鍾淳先未能滿足吳振嘉之要求，吳振嘉、吳孟皇遂共同
    基於私行拘禁之犯意聯絡而控制翁偉誌行動，於5月9日7時
    至8時之間，二人將翁偉誌帶返吳振嘉位於高雄市○○區○○○○○
    街00號14樓之住處（下稱吳振嘉住處），5月9日晚間再將翁
    偉誌帶至911會館。吳振嘉以「他們恐嚇說，臺南的誰會找
    你，你回去會很危險」、「大家都在找你，要處理你，你不
    能離開，要留下來」等脅迫言語，抑制 翁偉誌離開該處之
    意思及行動自由。吳彥霖於5月10日8時30分前某時亦抵達91
    1會館，並加入吳振嘉、吳孟皇前開私行拘禁之犯意聯絡而
    共同控制翁偉誌之行動。；吳彥霖以「一直要我把錢拿出來
    ，不然外面的債主會找我，我會很慘」、「要我緊快籌錢，
    不籌錢就會有人要處理我」等脅迫言語、吳孟皇則看管翁偉
    誌之行動自由，共同私行拘禁翁偉於吳振嘉住處及911會館
    。誌翁偉誌於該行動自由遭吳振嘉等人控制期間先後遭吳振
    嘉、吳彥霖、吳孟皇等人帶往台中找鍾淳先之友人拿錢未果
    ，鍾淳先趁機溜走；吳振嘉、吳彥霖再帶翁偉誌回台東老家
    向翁偉誌母親拿錢；從台東返回高雄後，吳振嘉要求翁偉誌
    在911會館擔任服務生。嗣翁偉誌友人郭紋均於5月20日報警
    ，並於該日11時許偕警至吳振嘉住處樓下，翁偉誌於吳振嘉
    、吳孟皇等人睡覺時趁隙下樓，並由警帶離該處，始得自由
    離去。
  ㈡吳振嘉、吳彥霖另共同基於私行拘禁之犯意聯絡，由吳彥霖
    帶同數名姓名、年籍不詳之男女，於108年5月9日23時許至
    鍾淳先位於臺南市○○區○○路000巷00○0號之住處（下稱鍾淳
    先住處），並於該處陸續控制辜榮慶（鍾淳先之員工）及龎
    義倫（鍾淳先友人龎嘉琪之弟）之行動，隨後於5月10日8時
    30分前某時將2人帶至911會館。吳孟皇於5月10日8時30分前
    某時亦抵達911會館，並加入前開吳振嘉、吳彥霖私行拘禁
    之犯意聯絡而共同控制龎義倫、辜榮慶之行動。吳振嘉、吳
    彥霖、吳孟皇於5月10日某時並意圖為吳振嘉、吳彥霖不法
    之所有，共同基於恐嚇得利之犯意聯絡，推由吳振嘉、吳孟
    皇於911會館內逼迫辜榮慶、龎義倫第一次簽立總金額為2,3
    00萬元之本票、保管條，再以字太醜為由，由吳孟皇將2人
    帶回吳振嘉住處，接續逼迫2人第二次簽立本票、保管條（2
    次所簽立之本票及保管條均未扣案）。吳振嘉後於5月10日
    下午某時帶辜榮慶返回鍾淳先住處，並派1名姓名、年籍不
    詳之人於該處看守辜榮慶至11日1時許，辜榮慶始得自由行
    動。吳振嘉並於5月11日6時許，因龎嘉琪自願與龎義倫交換
    ，遂與吳孟皇將龎義倫帶至双品檳榔店，隨後帶同龎嘉琪離
    開，龎義倫始得自由行動。
二、案經翁偉誌、龎義倫訴由臺南市政府警察局第二分局報請 
    臺灣臺南地方檢察署檢察官偵查起訴。
    理  由
壹、關於證據能力之認定：
一、按被告以外之人於審判外之言詞或書面陳述，除法律有規定
    者外，不得作為證據，刑事訴訟法第159條第1項固有規定。
    惟被告以外之人於審判中傳喚不到者，其於檢察事務官、司
    法警察官或司法警察調查中所為之陳述，經證明具有可信之
    特別情況，且為證明犯罪事實之存否所必要者，得為證據：
    刑事訴訟法第159條之3第3款後段亦定有明文。查告訴人翁
    偉誌、龎義倫、辜榮慶於警詢、偵訊未經具結部分，被告吳
    振嘉及辯護人爭執其證據能力。本院認上開告訴人及證人之
    陳述固屬被告以外之人於審判外之言詞陳述，然龎義倫、辜
    榮慶於審理中經傳喚後未到場，且其二人警詢中關於如何遭
     被告3人私行拘禁及恐嚇得利等事實指陳甚詳，與構成要件
    事實存否密切相關，揆諸刑事訴訟法第159條之3第3款後段
    規定，上開3人於警詢之陳述、偵訊未經具結所為之陳述，
    應認有證據能力。
二、另按被告以外之人於審判外之陳述雖不符刑事訴訟法第159
    條之1至之4等4條之規定，而經當事人於審判程序同意作為
    證據，法院審酌該言詞陳述或書面陳述作成時之情況，認為
    適當者，亦得為證據；當事人、代理人或辯護人於法院調查
    證據時，知有刑事訴訟法第159條第1項不得為證據之情形，
    而未於言詞辯論終結前聲明異議者，視為有前項之同意，同
    法第159條之5定有明文。本案下列所引除告訴人翁偉誌、龎
    義倫、辜榮慶以外之供述證據，檢察官及被告、辯護人至本
    院言詞辯論終結前，均未爭執其證據能力，本院審酌該等證
    據之作成或取得之狀況，並無非法或不當取證之情事，且亦
    無顯不可信之情況，復經本院於審理期日就上開證據依法踐
    行調查、辯論，均有證據能力。其餘卷附證據，非屬供述證
    據，皆無傳聞證據之適用，復查無違反法定程序取得之情形
    ，且依法提示進行調查，均應有證據能力，合先敘明。
貳、認定犯罪事實所憑之證據及理由：   
一、上開事實，除被告吳振嘉坦承事實一㈡部分外（本院卷二第3
    1頁），吳振嘉否認其餘事實；吳彥霖、吳孟皇均否認全部
    事實（吳彥霖、吳孟皇於準備程序就事實一㈡部分先表示認
    罪，嗣於審理時，均改口否認此部分犯行，本院卷二第84頁
    。本院卷三第250頁）。就事實一㈠翁偉誌部分，被告3人均
    辯稱：翁偉誌係自願上他們的車，期間在住宿處，其可自由
    進出，並無行動遭拘禁之事。事實一㈡部分，吳孟皇辯稱：
    在楠梓住處，車鑰匙都放在桌上，他們自己也會開車出去，
    我們都是一起上班，所以開一台車過去。且房間沒有鎖頭，
    可以直接出去，但進來要磁扣，所以有把門的鑰匙給他們。
    吳彥霖辯稱：伊並未帶走龎義倫、辜榮慶，是他們自己要跟
    我們走等語。
二、犯罪事實一㈠部分
  ㈠按「刑法第三百零二條第一項之妨害自由罪，以「私行拘禁
    或其他非法方法，剝奪人之行動自由」為要件，其中「私行
    拘禁」屬例示性、狹義性之規定，「以其他非法方法，剝奪
    人之行動自由」，則屬於補充性、廣義性之規定，須有以各
    種非法之方法，剝奪他人行動自由為成立要件，而所謂剝奪
    他人行動自由，應以有具體行為，使被害人喪失或抑制其行
    動自由或意思活動之自由者，方能成立」，最高法院101年
    度台上字第519號著有刑事判決可參。
  ㈡翁偉誌於偵查中就其遭被告3人私行拘禁之過程指訴：「吳振
    嘉與我一樣是投資鍾淳先，鍾淳先在做動物活體買賣，我家
    投資約600萬元，吳振嘉約投資1千多萬元，後來鍾淳先跑掉
    了，吳振嘉要我背這筆帳，鍾淳先跑掉時，我們約在台南中
    西區康樂街雙品檳榔攤，要鍾淳先還债，但他還不出來，之
    後吳振嘉、吳孟皇就把我帶去高雄吳振嘉開的音樂會館及他
    位於楠梓住處，被抓走期間，要我在音樂會館先簽一次本票
    跟保管條，同時這期間一直聯絡鍾淳先要他還錢，鍾淳先女
    友弟弟與鍾淳先員工阿慶有被抓來高雄，與我一起被軟禁…
    ，我這期間要去哪裡都沒辦法，隨時都有人跟著我，睡覺也
    是，我最後真的受不了，我趁有手機跟女友聯絡，聯絡完就
    刪訊息、讓他們看不到，之後我女友才帶警察來他們住處下
    面，趁他們不注意我趕快跑出來」、「吳振嘉、吳彥霖是主
    謀，吳孟皇是吳振嘉小弟」、「(鍾淳先跑掉之後？) 就把
    我壓（押）回高雄，要帶我回家跟我媽拿錢，在車上就跟我
    說要我想辦法，用威脅語氣說看你要怎樣、是要運毒還是怎
    樣，在911還拿電擊棒說要不要給你電」、「(後來何時帶你
    回家拿錢？) 應該是隔天醒來下午，吳振嘉、吳彥霖載我回
    台東拿錢，拿了15萬現金，85萬元匯款，是吳振嘉開車」、
    「(手機有無被收走？) 可以自己用，也會被收走，他們就
    問我有無繼續跟人要錢，就拿手機去看，我怕被看到訊息，
    有些訊息我會刪除」、「(5月20日如何報警？) 是郭紋均報
    警的，上午他們還在講要我還錢、要我找家人貸款款籌錢，
    我受不了，之前都是說要找鍾淳先、要他拿錢，後期是一直
    叫我先還，後來拿不到錢就一直要我還、我才受不了，我跟
    郭紋均講，當天中午郭故均就找警察把我帶出來。（偵一卷
    第49-51頁、第40-41頁、偵二卷第52頁）。
  ㈢翁偉誌遭被告3人分別以言語脅迫及行動限制而拘禁於吳振嘉
    住處等情，翁偉誌於本院審理中就吳振嘉等人之脅迫手段更
    指明，吳振嘉以：「他們恐嚇說，臺南的誰會找你，你回去
    會很危險」、「大家都在找你，要處理你，你不能離開，要
    留下來」；吳彥霖以「一直要我把錢拿出來，不然外面的債
    主會找我，我會很慘」、「要我緊快籌錢，不籌錢就會有人
    要處理我」、「吳孟皇有限制我的行動自由，我只能跟著他
    走」（本院卷三第268頁、第275頁、第276頁、第287頁）。
  ㈣翁偉誌迄自108年5月8日在双品檳榔攤遭吳振嘉等人帶往吳振
    嘉高雄住處後，迄108年5月20日其友人郭紋均向警方報案，
    警方前往吳振嘉住處作調查時，將翁偉誌帶離該處，翁偉誌
    始重獲自由一節，有高雄市政府警察局楠梓分局加昌派出所
    員警工作紀錄簿及巡佐羅俊弘職務報告各1份（警一第47-49
    頁）、本院勘驗該日經過光碟之勘驗筆1份在卷可稽（本院
    卷二第69-80頁）。翁偉誌固然與吳振嘉、吳彥霖間有債務
    糾紛，惟翁偉誌非無自己住處之人，若非受吳振嘉、吳彥霖
    等人言語脅迫，而抑制其意思活動之自由，及受吳孟皇看管
    ，限制其行動自由，實無須住在吳振嘉住處長達10餘日，且
    須經其友人報警，警方到吳振嘉住處後，在警方之陪同下，
    方得離開吳振嘉住處。從翁偉誌離開吳振嘉住處之方式，可
    證翁偉誌前揭遭被告3人以脅迫方式私行拘禁於吳振嘉住處
    之指訴，真實可採。
  ㈤被告吳振嘉雖提出其與翁偉誌間手機LINE通訊軟體之對話擷
    圖（本院卷二第315-485頁）及翁偉誌與郭紋均間之LINE通
    訊軟體之對話擷圖（本院卷一第299-517頁），辯稱：係翁
    偉誌主動尋求吳振嘉庇護，且於該期間均可自由與外界連絡
    ，並無自由遭拘束情形。惟翁偉誌就其於本件案發期間其手
    機之使用情形陳稱：「(你是如何對外聯繫求救？)我是趁手
    機在手上對外聯絡的時候，趁機傳訊息給我女朋友求救，内
    容在我傳出去之後就馬上被我給刪除了，這樣子吳振嘉他們
    就看不到我的求救内容」、「(手機有無被收走？) 可以自
    己用，也會被收走，他們就問我有無繼續跟人要錢，就拿手
    機去看，我怕被看到訊息，有些訊息我會刪除」 （警一卷
    第41頁、偵二卷第52頁）。本院以翁偉誌於本件案發期間既
    人在吳振嘉等人之拘禁中，復應要求吳振嘉繼續找出鍾淳先
    ，並籌錢償還，其有使用手機機會。惟為求自保，在LINE的
    對話上，有吹捧、肯定吳振嘉之用詞，尚非情理之外。惟其
    若可自由使用手機，即無所謂「手機也會被收走」或「怕被
    看到訊息」之情形 ，更不會「有些訊息我會刪除」之作法
    。翁偉誌於遭拘禁期間，雖有使用手機機會，或在LINE對話
    上有肯定吳振嘉之用語，惟均尚難據為翁偉誌未受拘禁之認
    定依據。
  ㈥綜上所述，被告3人所辯與一般事理有違，尚難採信。其3人
    私行拘禁犯行，事證明確，實可認定。
三、犯罪事實一㈡部分
  ㈠另按本票為設權證券，其權利之發生必須作成證券；本票亦
    屬有價證券，其權利之行使或處分必須占有該證券，是本票
    權利之發生、行使及處分既與證券之作成或占有具有不可分
    離之關係，自具有物之性質，而得為恐嚇取財罪之客體；而
    本票既為有體物，並為有價證券，具有經濟價值，以恐嚇方
    法使被害人簽發交付本票，即屬恐嚇取財行為（最高法院89
    年度台上字第3724號、86年度台上字第2056號判決意旨參照
    ）；而欠缺票據法上規定應記載之事項之本票，雖因不具票
    據之效力而非有價證券，惟依其書面記載，如足以表示由發
    票人無條件付款之文義，仍不失為具有債權憑證性質之私文
    書，其上所表彰之「權利」屬財產上之不法利益，同得為財
    產犯罪之客體（最高法院101年度台上字第5460號判決意旨
    參照）。復按若行為人以恐嚇手段脅迫被害人將其本人或第
    三人之物交付，否則不讓離去，而被害人於將其物交付之前
    ，因畏懼不敢離去，甚至遭強押由甲地移動至乙地，並持續
    剝奪被害人之行動自由長達數小時或一日餘之久，致其行動
    自由持續相當時間受剝奪者，除成立刑法第346條第1項之罪
    外，應另成立刑法第302條第1項之罪（最高法院106年度台
    上字第3351號判決意旨參照）。
  ㈡吳振嘉在警詢中自承：「當天是翁偉誌叫他女朋友在龎義倫
    住處等龎義倫及辜榮慶2人 ，看他的進出時間，後來翁偉誌
    告訴我龎義倫及辜榮慶在回家了，翁偉誌叫我跟吳彥霖講，
    我才打電話跟吳彥霖講，之後是吳彥霖去找翁偉誌女友，進
    入屋内翁偉誌女友才跟吳彦霖說，龎義倫是龎嘉琪的弟弟，
    辜榮慶是鍾淳先的員工，所以才帶他們到911音樂會館」（
    警二卷第11頁）。吳彥霖陳稱：「(在那之前是否先將龎嘉
    琪弟弟龎義倫、辜榮慶帶回高雄911會館及吳振嘉住處？)不
    是帶，是翁偉誌跟我們說他們兩人在家，可以跟我們一起釐
    清這筆帳，因為龎義倫也有投資，鍾淳先也欠龎義倫錢。」
    （偵一卷第384頁）。吳孟皇亦稱：「當時由我1人開車載龎
    義倫及辜榮慶到我與吳振嘉承租的房子（高雄楠梓區大學36
    街56號14樓）」（警二卷第23頁）。被告3人顯均自承參與
    此部分犯行。
  ㈢告訴人龎義倫就其遭受私行拘禁過程證稱：「我當天23時許
    下班返回住家時，發現客廳内有2男2女及我朋友辜榮慶也在
    場，我詢問對方來意，其中1男子問我是何人，其中有一位
    绰號「鳳梨」男子的女朋友，說我是他（意指鍾淳先）弟弟
    ，我就向該男子說，我是鍾淳先女朋友的弟弟，該男子說都
    一樣給我坐著，我連續對對方說3次，我要去上班，該男子
    跟我說，叫你坐著就坐著，並對我恐嚇說如果不配合，等等
    我就給你「嘞」下去，並叫我將手機交出來，並強行要求我
    和朋友辜榮慶一同前往高雄市仁武區911會館（高雄市○○區○
    ○○路0000號），到達現場帶同我和辜榮慶直接進入包廂内限
    制我們的行動自由不讓我們離去，過一陣子吳振嘉拿著本票
    進到包廂，教唆他的小弟恐嚇我和辜榮慶簽立本票及保管條
    ，簽立本票及保管條過程中，吳振嘉和綽號「夢皇」的小弟
    約10人，藉故說我和辜榮慶2人所簽立的字太醜並直接撕掉
    ，後來並將我和辜榮慶交由綽號「夢皇」的小弟強制帶同到
    吳振嘉位於高雄市楠梓區14樓住處（詳細地址不詳）再次強
    迫我和辜榮慶接續簽立本票和保管條，前後2人總分別簽立
    本票約11張，金額2,300萬元，並蓋手印，從臺南到高雄仁
    武、楠梓等均限制我和辜榮慶的行動自由並將手機扣住不讓
    我們與友人聯繫，用意在脅迫我們交出鍾淳先及我姐姐龎嘉
    琪出面」（警二卷第32頁），核與辜榮慶證稱：「…有其他
    租客打開門回來，就有約4個陌生人（其中兩個女的）跟著
    進門，詳細幾個人我忘記了，他們幾個好像討論了什麼事，
    然後2男子（代號A跟B)就過來叫我坐著，把手機拿出來放桌
    上，我因為害怕就照做，…然後等了一陣子之後龎義倫就回
    來了，A男子也叫龎義倫坐著，把手機放桌上，龎義倫說要
    上班，A就叫龎義倫先坐著，沒多久龎義倫還是說要上班，A
    就口氣很兇，…沒多久也進來帶我出去走上一台車，龎義倫
    也在車上，這時候我手機已經被他們拿走，他們就開車載我
    們去高雄的一家911音樂會館（高雄市○○區○○○路0000號）…
    一直待到隔天下午，詳細時間我不清楚，C男說要載我回去
    ，然後就兩個人，或三個人我記不清了，載我回南門路龎義
    倫的家，然後放我在那邊，一個人顧著我，一直到晚上才把
    手機還我然後他們就離開了」、「當時我在高雄市仁武區91
    1會館現場約有10幾個男子，吳振嘉、綽號「孟皇」、綽號
    「鳳梨」男子等圍著我和龎義倫，說票簽一簽」，語帶威脅
    ，我基於對方10幾個人圍繞著我而心生畏懼，故簽下本票11
    張，因現場簽不好，後來又被綽號「孟皇」、綽號「鳳梨」
    押到吳振嘉（綽號：阿嘉）位於高雄市楠梓區重新簽立本票
    11張，總計2,300萬」、「（警二卷第47頁、第54-55頁）均
    相符合。告訴人龎義倫、被害人辜榮慶遭被告3人以「人多
    勢眾」及「如不配合，就將你嘞下去」等脅迫手段，私行拘
    禁於吳振嘉經營之911會館中長達一日，被告3人基於犯意聯
    絡，共同為此部分私行拘禁行為及恐嚇得利行為，已甚顯然
    ，實可認定。
  ㈣被告3人於私行拘禁犯行持續中，龎義倫、辜榮慶陷於畏懼時
    ，再以脅迫手段，要求龎義倫、辜榮慶簽下如附表3編號1所
    示之本票、保管條等物，依前揭最高法院106年度台上字第3
    351號判決意旨，應另論以恐嚇得利罪。
  ㈤被告3人逼使告訴人2人、被害人簽發之本票並未扣案，無從
    一一確認是否均具備票據法所定之應記載事項，惟依本案所
    由之財務糾紛背景，以及本票、保管條係一同簽立之事實觀
    之，該等本票及保管條實有證明債權存在之作用，至少具有
    債權憑證之性質，是其所表彰之「權利」即屬財產上之不法
    利益，而被告3人逼迫告訴人2人、被害人簽發本票及保管條
    之行為應屬恐嚇得利行為。
  ㈥吳彥霖、吳孟皇等辯稱係龎義倫、辜榮慶自願與他們同行云
    云，不僅龎義倫、辜榮慶前開所述相違，且與常情有違，要
    屬事後卸責之詞，自難採信。本部分事證明確，被告3人所
    犯私行拘禁、恐嚇得利犯行，均可認定。
四、論罪科刑 
  ㈠刑法第302條第1項及同法第346條第1、2項雖於108年12月25
    日修正，惟其修正內容僅將條文規定罰金數額依刑法施行法
    第1條之1第2項本文規定提高30倍，以增加法律明確性，並
    使刑法分則各罪罰金數額具內在邏輯一致性，尚無有利或不
    利之變更情形，爰不為修正前後之法律比較，先此說明。
  ㈡按刑法第302條第1項之私行拘禁罪，係指非法私擅拘禁。亦
    即以非法手段使人停處於特定空間場所，而無法自行離去。
    而所謂非法手段，不外以强暴、脅迫為手段（最高法院29年
    上字第3757號判決參照）。再按繼續犯，係指行為人以單一
    犯罪之意思及行為，持續侵害同一法益，在法益侵害狀態未
    除去前，該犯罪行為仍繼續進行，縱在自然意義上有數個實
    行行為（例如剝奪行動自由罪，其間多次更換被害人拘禁場
    所），考量其違法內涵之一體性，在法律評價上仍應視為構
    成要件之單一行為（最高法院108年度台上字第676號判決意
    旨參照）。
  ㈢核被告吳振嘉、吳彥霖、吳孟皇於犯罪事實一㈠部分所為，均
    係犯刑法第302條第1項之私行拘禁罪。被告3人就私行拘禁
    告訴人翁偉誌部分具有犯意聯絡及行為分擔，均共同正犯。
    被告吳振嘉、吳彥霖、吳孟皇於犯罪事實一㈡部分所為，均
    係犯刑法第302條第1項之私行拘禁罪、同法第346條第2項之
    恐嚇得利罪。被告3人就私行拘禁告訴人龎義倫、被害人辜
    榮慶及逼使2人簽立本票及保管條部分，均具有犯意聯絡及
    行為分擔，亦皆為共同正犯。被告3人前後2次逼使告訴人龎
    義倫、被害人辜榮慶簽立本票及保管條，係於密接之時間、
    地點，基於單一犯意而以數舉動接續侵害2人之財產及意思
    決定實現自由法益，各行為之獨立性又極為薄弱，依一般社
    會觀念難以強行分開，應僅論以一接續之恐嚇得利罪。被告
    3人之一私行拘禁行為，同時拘禁龎義倫、辜榮慶2人，為一
    行為時同時觸犯數罪名，應僅論以一個共同私行拘禁罪。被
    告3人之恐嚇得利行為，雖同時有龎義倫、辜榮慶害，依前
    揭之相同法理，亦應僅論以一個恐嚇取財罪。被告3人於私
    行拘禁告訴人龎義倫、被害人辜榮慶後即要2人為被告吳振
    嘉、吳彥霖與鍾淳先之債務糾紛負責，堪認該私行拘禁行為
    與後續之恐嚇得利行為間均係出於同一意思決定，實行行為
    亦有局部重疊，可認係一行為。被告3人此部分一行為犯私
    行拘禁罪與恐嚇得利罪，依刑法第55條前段規定，應從一重
    論以之恐嚇得利罪。
  ㈣被告吳彥霖前於107年間因公共危險案件，經本院判決判處有
    期徒刑5月確定，於108年2月15日易科罰金執行完畢，其於
    有期徒刑執行完畢後5年內故意再犯本件之數罪，均為累犯
    。本院審酌其前案所犯與本件罪質不同，犯罪類型、態樣、
    手段、所侵害法益亦不同，依司法院釋字第775號解釋意旨
    ，尚難認被告有刑罰反應力薄弱或顯有惡性情形，爰不依刑
    法第47條第1項之規定加重其刑。
  ㈤爰審酌被告3人因債務無法受償，不採理性和平方法解決，竟
    共同以脅迫之方式，前後私行拘禁告訴人翁偉誌、龎義倫及
    被害人辜榮慶，並要求對龎義倫、辜榮慶簽下本票、保管條
    等債權憑證，而另犯恐嚇得利罪。所為造成告訴人及被害人
    行動自由受限，且生心理恐懼，更影響社會治安。然念及被
    告3人事後均讓告訴人翁偉誌、龎義倫及被害人辜榮慶順利
    離開，且過程中並未對告訴人翁偉誌、龎義倫及被害人辜榮
    慶為精神或身體之虐待，事後復與告訴人龎義倫及被害人辜
    榮慶達成調解，龎義倫、辜榮慶均表示願意原諒被告3人，
    有調解筆錄在卷可按 （本院卷一第207頁），及被告吳振嘉
    就犯前開犯罪事實一㈡部分於本院審理中坦承犯行；兼衡告
    訴人翁偉誌、龎義倫、被害入辜榮慶人身自由受拘禁之時間
    ，被告吳振嘉於共犯結構中具有主導之地位、被告吳孟皇受
    命於吳振嘉而參與本件犯行、吳彥霖則因介紹翁偉誌與吳振
    嘉認識，造成吳振嘉2千多萬元債務無法受償，認為基於肝
    腹水友道義而參與本案等3人在犯行中之地位，暨被告吳振
    嘉供稱為國中肄業、已婚、一個6歲小孩，跟其太太同住娘
    家，音樂會館已經結束營業，目前與銀行簽約，從事未依約
    繳納貸款車輛之協尋工作；吳彥霖國中畢業，離婚、須照顧
    一個女兒，參與洗車場之投資經營，月入約2、3萬元；吳孟
    皇高中肄業，未婚，租屋獨居，在高雄從事旅宿業，月入約
    2萬餘元等一切情狀（見本院卷三第283頁），各量處如主文
    所示之刑，分別就被告3人所犯上開兩罪，分別定應執行刑
    如主文，併均諭知易科罰金之折算標準。
五、沒收：　
　㈠按犯罪所得，屬於犯罪行為人者，沒收之；於全部或一部不
    能沒收或不宜執行沒收時，追徵其價額，刑法第38條之1第1
    項前段、第3項規定甚明。
  ㈡本件如附表3編號2、3、4所示之之翁偉誌交付及匯款之金額
    ，本院認為此部分不成立恐嚇取財或嚇得利等罪嫌，詳如後
    述。此部分既不成立犯罪，被告等人取得翁偉誌交付及匯款
    之金額即非犯罪所得，自難依刑法第38條之1規定宣告沒收
    。
  ㈢如附表3編號1所示之物，係被告吳振嘉犯恐嚇得利罪所得之
    物，業經龎義倫於警詢中指稱：「過一陣子吳振嘉拿著本票
    進到包廂，教唆他的小弟恐嚇我和辜榮慶簽立本票及保管條
    ，簽立本票及保管條過程中，吳振嘉和綽號「夢皇」的小弟
    約10人，藉故說我和辜榮慶2人所簽立的字太醜並直接撕掉
    ，後來並將我和辜榮慶交由綽號「夢皇」的小弟強制帶同到
    吳振嘉位於高雄市楠梓區14樓住處（詳細地址不詳）再次強
    迫我和辜榮慶接續簽立本票和保管條，前後2人總分別簽立
    本票約11張，金額2,300萬元」、「我和辜榮慶所簽立的本
    票及保管條都在吳振嘉手上」（警二卷第32、35頁），核與
    辜榮慶於警詢中指稱：「我基於對方10幾個人圍繞著我而心
    生畏懼，故簽下本票11張，因現場簽不好，後來又被綽號「
    孟皇」、綽號「鳳梨」押到吳振嘉「綽號：阿嘉」位於高雄
    市楠梓區重新簽立本票11張，總計2,300萬」、「我和龎義
    倫所簽立的本票及保管條都在吳振嘉手上」（警二卷第54-5
    5頁）相合，附表3編號1所示之本票、保管條等物，係被告
    吳振嘉因本件犯罪所得之物，自應依法宣沒收，並於全部或
    一部不能沒收或不宜執行沒收時，追徵其價額。
六、不另為無罪之諭知部分：
  ㈠公訴意旨另以：吳振嘉、吳彥霖、吳孟皇於108年5月10日8時
    30分後某時，意圖為吳振嘉、吳彥霖不法之所有，共同基於
    恐嚇得利之犯意聯絡，由吳振嘉、吳孟皇於911會館內逼迫
    翁偉誌第一次簽立本票11張，總金額為2,300萬元之、保管
    條11張，總金額亦為2,300萬元（詳如附表1）；復於10日某
    時，推由吳孟皇將翁偉誌帶回吳振嘉住處，並以前次所簽本
    票、保管條格式有誤為由，接續逼迫其第二次簽立本票、保
    管條（2次所簽立之本票及保管條均未扣案）。吳振嘉、吳
    彥霖復意圖為自己不法之所有，共同基於恐嚇取財、恐嚇得
    利之犯意聯絡，於13日15時許，將翁偉誌帶回其臺東縣老家
    ，要翁偉誌向其母劉丞庭索討金錢；劉丞庭遂拿現金15萬元
    予翁偉誌，並分別匯款共85萬元至翁偉誌中國信託商業銀行
    （下稱中信銀行）、郵局帳戶，翁偉誌即將現金15萬元交給
    吳振嘉，並將其母劉丞庭所匯款項統整後，於同日以其中信
    帳戶匯款至吳振嘉之中信銀行帳戶（帳戶資料詳如附表2）
    。吳振嘉復意圖為自己不法之所有，基於恐嚇得利之犯意，
    逼迫翁偉誌繼續向友人借錢還款，翁偉誌於借得款項後，即
    於108年5月14日2時至同日14時許，以其中信銀行帳戶分別
    匯款10萬元、7萬元、8萬元至吳振嘉中信銀行帳戶，因認吳
    振家、吳彥霖、吳孟皇另涉犯刑法第346條第1、2項之恐嚇
    取財罪及恐嚇得利之罪嫌。
  ㈡被告三人均否認上開犯行，吳振嘉辯稱：翁偉誌以投資動物
    交易，可獲豐厚利息，其投資後，翁偉誌無法償還本金，在
    翁偉誌同意之情形下，才有簽本票、保管條供擔保，並回台
    東老家向其母親拿錢償還，伊並無恐嚇取財。吳彥霖辯稱：
    伊與翁偉誌以前曾住在一起，吳振嘉係伊介紹給翁諱誌。吳
    振嘉與翁偉誌間伊管不著，惟伊借給翁偉誌3百多萬元，翁
    偉誌未償還。因吳振嘉係伊介紹給翁偉誌，故伊認為在道義
    上陪吳振嘉、翁偉誌他們回台東，伊未恐嚇取財等語。吳孟
    皇辯稱：伊未逼翁偉誌簽本票、保管條，伊未恐嚇取財等語
    。經查：
  ⑴按「刑法第346條第1項之恐嚇取財罪，係以意圖為自己或第
    三人不法所有為構成要件之一，縱有以恐嚇方法使人交付財
    物，而並無不法所有之意圖者，或可觸犯妨害自由等其他罪
    名，亦無成立本罪之餘地」、「被告為其妻索討賭債雖屬自
    然債務，不得為訴訟上之請求，但尚非無債權債務之存在，
    被害人為劉進來之妻，被告在主觀上即非有為自己不法所有
    之意圖，即與恐嚇取財罪無關，應以恐嚇危害安全罪論處」
    ，最高法院82年度台上字第4848、3071號分別著有刑事判決
    可參。故如被告與被害人間確有債權債務關係存在（即使係
    自然債務之賭債），被告縱有以恐嚇方法使被害人交付財物
    ，因被告主觀上尚無不法所有之意圖，與刑法第346條第1項
    之恐嚇取罪要件不合，自難論以該罪名，合先敘明。
  ⑵被告吳振嘉以：告訴人翁偉誌及其女友郭紋均以稀有動物買
    賣獲利頗佳為由，要約吳振嘉投資，吳振嘉陷於錯誤，前後
    以匯款交付現金方式投資2,350萬元，事後翁偉誌及郭紋均
    未依約給付獲利，認翁偉誌及其女友涉犯詐欺罪嫌為由，向
    臺灣橋頭地方檢察署提出詐欺之刑事告訴。嗣經該署109年
    度偵字第3154號以「吳振嘉先確認翁偉誌與案外人鍾淳先確
    有進行動物、寵物買賣，因不熟悉該產業，亦不清楚投資標
    的，不在乎投資內容，故認本件純屬投資或借款之民事糾紛
    」為不起訴處分，有該不起訴處分書在可稽（本院卷三第10
    3-109頁）。被告吳振嘉主張遭告訴人翁偉誌詐欺一節，縱
    不合於刑事法關於詐欺要件之規定，惟可佐證吳振嘉主觀上
    確實認為翁偉誌積欠其高達2,350萬元之債務。
  ⑶吳彥霖到場證稱：「檢察官問：剛才提到300萬是借款，還是
    投資？證人吳彥霖答：借款，不算投資；因為我對他的工作
    沒有任何興趣」、「檢察官問：翁偉誌跟你借款時是如何跟
    你說？證人吳彥霖答：他一開始約我要投資動物的生意，我
    表示我沒有很多錢或我也要跟別人借，若是借短期，我可以
    跟我朋友借給你使用，但歸還日期要確定並確實還錢」、「
    檢察官問：翁偉誌有無提供任何擔保或抵押？證人吳彥霖答
    沒有，基於他之前跟我同住的信任」（本院卷二第253頁）
    。吳彥霖之證述，可證前揭吳振嘉認為翁偉誌積欠其2,350
    萬元之債務，並非無據。
  ⑷另亦投資本件動物買賣之陳威豪到場證稱：「辯護人曾律師
    問：吳振嘉有無參與翁偉誌的投資？證人陳威豪答：我知道
    吳振嘉也有投資」、「辯護人曾律師問：你怎麼會知道吳振
    嘉有參與翁偉誌的投資？證人陳威豪答：因為吳振嘉有投資
    才拉我去投資」、「辯護人曾律師問：就你的認知，你投資
    的對象是翁偉誌還是鍾淳先？還是兩個人都有？證人陳威豪
    答：我覺得兩個人都有」、「辯護人曾律師問：你的錢是交
    給誰？證人陳威豪答：翁偉誌」、「辯護人曾律師問：你前
    後投資給「鳳梨」大約多少次？證人陳威豪答：差不多四到
    五次」、「辯護人曾律師問：你累積投資了多少金額？證人
    陳威豪答：大約500萬元」。益證吳振嘉主觀上認為其投資
    對象係翁偉誌，翁偉誌積欠其債務，及告訴人翁偉誌亦積欠
    吳彥霖300萬元債務等情非虛。
  ㈢被告吳振嘉、吳彥霖既主觀上出於翁偉誌積欠其二人債務之
    認識而為公訴意旨所指之此部分犯行，依前開最高法院82年
    度台上字第4848、3071號刑事判決意旨，其二人既非出於不
    法所有之意圖，依法自難論以刑法恐嚇取財或得利罪嫌。本
    件吳振嘉、吳彥霖正犯部分既不成罪，依共犯從屬性理論，
    共犯吳孟皇亦難論究其恐嚇取財罪責。惟因此部分與前開事
    實一㈠論罪科刑部分具有想像競合犯裁判上一罪關係，爰不
    另為無罪之諭知。
據上論斷，應依刑事訴訟法第299條第1項前段、刑法第28條、第
302條第1項、第346條第1項、第2項、第47條第1項、第55條、第
51條第5款、第41條第1項前段、第8項、第38條之1第1項前段、
第3項，刑法施行法第1條之1，判決如主文。
本案經檢察官吳維仁、黃彥翔提起公訴，檢察官陳于文到庭執行
職務。
中　　華　　民　　國　　111 　年　　4 　　月　　22　　日
　　　　　　　　　刑事第三庭審判長  法　官　陳振謙
　　　　　　　　　                  法  官  蔡直青
　　　　　　　　　                  法  官  茆怡文
以上正本證明與原本無異。
如不服本判決應於收受本判決後20日內向本院提出上訴書狀，並
應敘述具體理由。其未敘述上訴理由者，應於上訴期間屆滿後20
日內向本院補提理由書狀（均須按他造當事人之人數附繕本）「
切勿逕送上級法院」。 
　　　　　　　　　　    　　　　　　書記官  黃憶筑
中　　華　　民　　國　　111 　年　　4 　　月　　22　　日
附錄本案論罪科刑法條：　　　　　　　　　
中華民國刑法第302條第1項：
私行拘禁或以其他非法方法，剝奪人之行動自由者，處5年以下
有期徒刑、拘役或9千元以下罰金。

中華民國刑法第346條第1、2項：
意圖為自己或第三人不法之所有，以恐嚇使人將本人或第三人之
物交付者，處6月以上5年以下有期徒刑，得併科3萬元以下罰金
。
以前項方法得財產上不法之利益或使第三人得之者，亦同。

卷目索引：
一、院卷： 
（一）【臺灣臺南地方法院110年度訴字第237號卷一】卷1宗，
      即下稱本院卷一。
（二）【臺灣臺南地方法院110年度訴字第237號卷二】卷1宗，
      即下稱本院卷二。
（三）【臺灣臺南地方法院110年度訴字第237號卷三】卷1宗，
　　　即下稱本院卷三。　　　
二、偵卷：
（一）【臺灣臺南地方檢察署108年度偵字第18197號卷一】卷1
      宗，即下稱偵一卷。
（二）【臺灣臺南地方檢察署108年度偵字第18197號卷二】卷1
      宗，即下稱偵二卷。
（三）【臺灣臺南地方檢察署108年度偵字第21836號】卷1宗，
      即下稱偵三卷。
三、警卷：
（一）【南市警二偵字第1080521621號】卷1宗，即下稱警一卷
      。
（二）【南市警二偵字第1090607027號】卷1宗，即下稱警二卷
      。
附表1：告訴人、被害人簽立本票與保管條形式（各次均同）
種類 數量（張） 總金額（新臺幣） 本票 11 2,300萬元 保管條 11 2,300萬元 

附表2：帳戶一覽表
編號 帳戶所有人 金融機構 帳戶號碼 簡稱 1 翁偉誌 中國信託 000000000000 翁偉誌中信帳戶 2 翁偉誌 郵局 00000000000000 翁偉誌郵局帳戶 3 吳振嘉 中國信託 000000000000 吳振嘉帳戶 

附表3：犯罪所得一覽表
編號 犯罪所得 利得受領人 備註 1 告訴人龎義倫、被害人辜榮慶所簽立之本票及保管條共44張 被告吳振嘉 未扣案，亦無證據證明業已滅失 2 告訴人翁偉誌交付之現金15萬元 被告吳振嘉 未扣案 3 告訴人翁偉誌13日匯款共85萬元 被告吳振嘉 未扣案 4 告訴人翁偉誌14日匯款共25萬元 被告吳振嘉 未扣案